【裁判字號】    97,交抗,58
【裁判日期】    970926
【裁判案由】    違反道路交通管理處罰條例聲明異議
【裁判全文】
臺灣高等法院花蓮分院刑事裁定          97年度交抗字第58號
抗 告 人即
原處分機關  交通部公路總局臺北區監理所花蓮監理站
代  表  人  林富英
上列抗告人因相對人即受處分人甲○○違反道路交通管理處罰條
例案件，不服臺灣花蓮地方法院中華民國97年6月30日（97年度
交聲字第22號）裁定，提起抗告，本院裁定如下：
    主  文
抗告駁回。
    理  由
一、原裁定意旨略以：
  (一)相對人即受處分人甲○○（以下稱相對人）於民國96年11月
    22日晚間22時9分許，酒後駕駛車號G6-4749號自小客貨車經
    花蓮縣吉安鄉○○○街105號前為警攔檢，經檢測呼氣酒精
    濃度達0.28mg/L，而為警製單舉發，嗣經原處分機關依違反
    道路交通管理處罰條例第35第1項第1款規定裁處罰鍰新臺幣
    （下同）19,500元，並吊扣駕駛執照12個月，施以道安講習
    處分等情，有交通部公路總局臺北區監理所花蓮監理站花監
    違字第裁44-P00000000號違反道路交通管理事件裁決書1紙
    在卷足憑，且為相對人所自承。是相對人有上開酒後駕車之
    違規事實，自堪認定。惟相對人以其為職業聯結車駕駛，並
    目前僅有職業聯結車駕照可供吊扣，原處分吊扣其持有之職
    業聯結車駕照將嚴重影響相對人之生計，爰依法聲明異議，
    請求撤銷關於吊扣駕駛執照12個月之處分等語。
  (二)原裁定以道路交通管理處罰條例第68條於94年12月14日修正
    、95年3月1日施行前後之條文內容及修法理由，以及道路交
    通安全規則第61條第1項第1款之規定等，認定原處分機關吊
    扣相對人職業聯結車駕駛執照之處分不符修正後道路交通管
    理處罰條例第68條、道路交通安全規則第61條第1項第1款規
    定之意旨，亦有違法律保留原則及比例原則，原處分機關亦
    不得因道路交通管理處罰條例第68條已有修正，難以執行，
    而不依同條例第35條第1項第1款為吊扣駕駛執照之處罰，至
    於監理機關於一人一照之情形下，應如何在相對人僅有一張
    較高等級駕駛執照之情形下執行吊扣較低等級之駕駛執照，
    宜由修法或在執法技術面（例如在電腦資料庫中輸入該員僅
    得駕駛職業聯結車，然不得駕駛自小客貨車，於查獲其駕駛
    自小客貨車時，以無照駕駛之規定處罰）上改進，尚不得擴
    張解釋，於駕駛人無較低級駕駛執照可供吊扣時率爾代以吊
    扣其所領有之較高級駕駛執照。因認原處分機關未審酌新修
    正法律之規定，逕對相對人裁處吊扣駕駛執照12個月之處分
    ，於法不合，故裁定予以撤銷，並就上開撤銷部分裁定相對
    人吊扣小型車普通駕駛執照12個月。
二、抗告意旨略以：
  (一)按「汽車駕駛人，駕駛汽車經測試檢定有下列情況之一者，
    處新臺幣15,000元以上60,000元以下罰鍰，並當場移置保管
    該汽車及吊扣其駕駛執照1年：一、酒精濃度超過規定標準
    。…」，道路交通管理處罰條例第35條第1項第1款定有明文
    。該條所規定之「吊扣駕駛執照」，係指「吊扣駕駛人酒後
    違規駕駛時，駕駛該違規車輛所憑之駕駛執照」，亦即以領
    有普通小行車駕駛執照者，酒後違規駕駛普通小型車時，所
    吊扣者即係該駕駛者之普通小型車駕駛執照。但因取得高一
    級車類之駕駛資格者，依憑其所領有之較高級駕駛執照，酒
    後違規駕駛較低級之車輛時，自仍應吊扣其駕駛該違規車輛
    所憑之較高級駕駛執照，始符合道路交通安全規則第114條
    第2款、第53條、第61條第1項及道路交通管理處罰條例第35
    條第1項第1款、第24條第1項第2款、第68條規定之意旨。
  (二)依道路交通安全規則第53條、道路交通管理處罰條例第21條
    、第21條之1、第22條就駕駛執照分類之規定可知，所謂一
    人一照之情形，一般民眾最多將持有機器腳踏車（簡稱機車
    ）及四輪以上汽車（簡稱汽車）駕駛執照（簡稱駕照），雖
    道路交通安全規則第61條規定駕駛人取得高一級車類之駕駛
    資格者，應換發駕駛執照，然此係為行政管理之方便而設定
    之規定，亦符合道路交通管理處罰條例第21條、第21條之1
    、第22條等之規定。
  (三)相對人所持有之汽車駕駛執照之種類欄為「職業聯結車」，
    依道路交通安全規則第61條之規定，「准」其駕駛較低等級
    種類之車輛，違反道路交通管理處罰條例相關規定致須接受
    吊扣或吊銷駕駛執照處分者，意謂其違規行為對道路交通秩
    序之維持及道路交通安全已生影響，限制其繼續駕車行使道
    路之權利，其係屬駕駛行為之限制，並不因所持駕駛執照種
    類不同而有所差異。
三、本院核閱全卷後，認為原裁定並無不當，應予維持，除援用
    原裁定書所載之理由外，另補充說明理由如下：
  (一)道路交通管理處罰條例第68條業於94年12月14日修正，並自
    95年3月1日施行，修正前之道路交通管理處罰條例第68條規
    定：「汽車駕駛人，因違反本條例及道路交通安全規則之規
    定，受『吊扣或』吊銷駕駛執照處分時，『吊扣或』吊銷其
    持有各級車類之駕駛執照。」；而修正後之道路交通管理處
    罰條例第68條則規定：「汽車駕駛人，因違反本條例及道路
    交通安全規則之規定，受吊銷駕駛執照處分時，吊銷其持有
    各級車類之駕駛執照。」，即將原條文中之「吊扣或」3 字
    刪除，查其立法過程：該條文修正前之原提案修正條文為：
    「汽、機車駕駛人，因違反本條例及道路交通安全規則之規
    定，受『吊扣或吊銷』駕駛執照處分時，『吊扣或吊銷』其
    違法或違規當時所駕駛車輛之駕駛執照。」，交通部於委員
    審查會時表達反對意見，認為此修正結果將產生如駕駛人以
    其領有之聯結車、大客車、大貨車駕駛執照駕駛小型車，而
    有違規酒後駕車、肇事逃逸等情時，將無法吊扣或吊銷其所
    持駕駛執照，以達有效處罰與維護道路交通安全之目的。然
    立法者考量因違規而吊扣駕照，不宜連其他如職業上、生活
    上所需之駕照一併吊扣，否則恐影響人民工作及生活甚鉅，
    有失之過酷等情，最終協商通過之道路交通管理處罰條例第
    68條，係將「吊扣或」3字刪除，以上立法過程，有立法院
    公報94卷48期3430號二冊頁107至136、94卷70期3452號頁13
    5至141可考。顯見立法者真意在於汽車駕駛人因違反道路交
    通管理處罰條例及道路交通安全規則之規定，受「吊銷駕照
    」處分者，仍維持一併吊銷其持有各級車類之駕駛執照，至
    於受「吊扣」駕駛執照處分時，僅能「吊扣」違規當時所駕
    駛車輛之駕駛執照，不能再擴大適用、「吊扣」其持有各級
    車類之駕駛執照，自為顯明。況此修正並未剝奪各交通執法
    單位適用道路交通管理處罰條例時之裁量權，各交通執法單
    位仍可依駕駛人不同違規情狀依法為輕重不同之裁量，僅就
    擴大吊扣駕照之處分，為限縮之修正。是以本件相對人其違
    規時係駕駛自小客貨車，所應吊扣者為自小客貨車之駕照，
    則抗告人吊扣相對人之職業聯結車駕照，於法不合，原裁定
    予以撤銷，並無違誤。
  (二)抗告人又主張，駕駛執照係駕駛人獲准駕車行駛於道路之憑
    證，而考領較高等級車種駕駛執照者，准其駕駛較低等級車
    種，為道路交通安全規則第50條、第61條所明定，而違反道
    路交通管理處罰條例規定，致須接受吊扣或吊銷駕駛執照處
    分者，意謂其違規行為對道路交通秩序之維持及道路交通安
    全已生較大影響，限制其繼續駕駛行使道路之權利，其係屬
    駕駛行為之限制，並不因所持駕駛執照種類不同而有所差異
    。然人民之工作權及生存權應受保障，為憲法第15條所明定
    ，駕駛人所為之違規行為，固應受處分，惟裁處之範圍、方
    式、手段等應遵守比例原則，不得擴大限制致影響人民生活
    。本件相對人於違規時既係駕駛自小客貨車，是其依法所受
    之處分應為限制其駕駛自小客貨車之權利。原裁定以相對人
    違規時係駕駛自小客貨車，因違規而受「吊扣駕駛執照12個
    月」處分，自應吊扣自小客車駕駛執照，而不得吊扣其職業
    聯結車駕駛執照，因而撤銷原處分關於吊扣相對人駕照12月
    之部分，於法並無不合，抗告人所執抗告理由，並不足採，
    應予駁回。
四、據上論結，應依道路交通案件處理辦法第26條，刑事訴訟法
    第412條之規定，裁定如主文。
中    華    民    國    97    年    9    月    26   日
                  交通法庭審判長法  官   謝志揚
                                法  官   林慶煙
                                法  官   林碧玲
以上正本證明與原本無異。
本件不得再抗告。
                                書記官   李閔華
中    華    民    國    97    年    9    月    26   日


司法院資訊處製作；財團法人民間司法改革基金會備份。
